臺灣臺北地方法院民事判決　　　　　　　94年度保險字第70號
原　　　告　丙○○
訴訟代理人　楊貴森律師
被　　　告　美商美國安泰人壽保險股份有限公司
法定代理人　乙○○
訴訟代理人　甲○○
上列當事人間給付保險金事件，本院於民國94年9月19日言詞辯
論終結，判決如下：
    主  文
原告之訴及假執行之聲請均駁回。
訴訟費用由原告負擔。
    事  實
甲、原告方面：
壹、聲明：被告應給付原告新台幣（下同）60萬元及自起訴狀繕
    本送達翌日即民國94年6月24日起至清償日止，按年息5%計
    算之利息，並願供擔保請准宣告假執行。
貳、陳述：
一、原之之父黃勝一於民國92年5月22日向被告投保安泰富貴終
    身壽險，訂立保險契約，內含癌症醫療定期保險附約、安泰
    日額型住院醫療終身保險附約暨安泰日額型意外傷害住院醫
    療保險附約等，並約定原告為受益人。其中終身壽險為20萬
    元，癌症身故保險金40萬元（因投保2單位，每單位20萬元
    ），原告為保險受益人之後，被保險人黃勝一於93年11月9
    日因食道癌病逝。依保險契約所示，黃勝一於身故後，原告
    依受益人可領得壽險身故金20萬元及黃勝一癌症逝世之癌症
    身故金40萬元，共應給付60萬元。被告卻拒不給付原告基於
    保險契約法律關係，請求被告給付保險金60萬元。
二、被告拒絕理賠係以被保險人黃勝一生前患有高血壓症，未據
    實告知而解除契約，拒絕理賠云云。惟黃勝一於91年4月15
    日因身體不適而至高雄縣建佑醫院就診，已年逾六十歲，因
    身體不適引起「血壓上升」，醫生雖給予降血壓藥治療，惟
    並非認有高血壓症。況且黃勝一平日非規律性地服用降血壓
    藥物，又非醫事專業人員，不知醫生開立之處方，僅偶然不
    適所引起血壓上升，並非長期之高血壓症，豈能謂其未據實
    告知。又被告解除系爭保險契約後，黃勝一至馬偕醫院檢查
    ，檢查結果無高血壓症。黃勝一生前請求被告給付保險金，
    由本院台北簡易庭以93年北保險簡字第39號受理，法院在該
    案函詢國立臺灣大學醫學院，該院覆以「黃勝一曾於91年4
    月15日有一次高血壓之紀錄, 並服用二週的降血壓藥，之後
    並無服用降壓藥之記載，黃先生於92年10月罹患食道癌之後
    ，雖偶有高血壓之情形，但無定期服用血壓之記載」等情，
    適足證明其無高血壓症，被告拒絕理賠，顯不合理。
參、證據：提出保險單影本、被保險人黃勝一死亡證明書影本、
    原告申請理賠存證信函影本等件為證。
乙、被告方面：
壹、聲明：如主文所示。
貳、陳述：
一、被告與原告之父即被保險人黃勝一於92年5月22日與被告訂
    立安泰富貴終身壽險契約，並附加癌症醫療定期保險附約。
    黃勝一於投保後未滿五個月即92年10月6日高雄長庚醫院診
    斷為食道癌，並轉往淡水馬偕醫院接受癌症治療，於93年11
    月9日在自宅身故。伊於身故前於93年2月3日以書面向被告
    請求其在長庚、馬偕醫院醫療期間之保險金，經調閱病歷，
    被告得知黃勝一於填寫要保申請書時，就要保書書面詢問「
    投保五年之前有無患有高血壓症」，伊答覆「否」，但依伊
    91年4月15日在高雄縣建佑醫院就診時病歷，得知伊收縮壓
    達180、舒張壓100，醫師診斷為「自發性高血壓症」，並開
    立降血壓藥劑，黃勝一投保時為不實之告知，是以被告於給
    付該次理賠申請合計75,800元後，隨即依保險法第64條第2
    項規定，以存證信函通知黃勝一解除系爭保險契約，並於93
    年2月17日由同戶籍之原告簽收。
二、黃勝一於投保時，如將上開病情據實告知，依被告通常核保
    標準，自然會要求其提供相關病歷或安排至特約醫院體檢，
    始能決定承保與否，因此黃勝一所隱匿遺漏情事足以變更或
    減少被告對危險之估計。再依馬偕醫院出院病歷摘要所載，
    可知黃勝一於投保後未滿五個月（即92年10月6日）經長庚
    醫院診斷為食道癌，如伊於投保時履行告知義務，予被告進
    行體檢機會，被告發現伊身體異狀，可以合理評估風險。
三、原告辯稱黃勝一不知罹患高血壓症云云。但原告所辯黃勝一
    就診經過，並無事證可資證明，被告否認之，且血壓、體溫
    及脈搏等生命徵象非艱深難懂之高深醫學知識，診斷醫師無
    理由吝於說明，一般而言，血壓等生命徵象，多由門診護士
    測得，依常情不論病患有無詢問，測得之人均會主動隨口告
    知結果，原告辯稱不知，與常情不符。依建佑醫院病歷所載
    ，黃勝一於同年月15日至25日間曾四度就醫，顯見其身體狀
    況不佳，如謂其不曾因關心病況而詢問院方，難昭信服。況
    高血壓症之治療除以藥物控制外，更應著重於日常生活之配
    合（如適量運動、飲食及情緒之控制），否則單憑藥物實難
    收治療之效，黃勝一診當時收縮達180、舒張壓達100已屬嚴
    重，於此情形下，該醫師豈有疏於叮囑病患之理，更足證原
    告所辯全不足採。
四、原告另稱，依馬偕醫院93年3月10日出診斷證明書所載，可
    證黃勝一不知已罹患高血壓症。惟該紙診斷證明書醫師囑言
    「病人因上述病症（即食道癌），於民國93年1月28日住院
    接受治療，其間並無高血壓及使用降高血壓藥物」所載，僅
    能證明黃勝一投保後於偕醫院住院期間之狀況，核與被告要
    保書書面「投保年內有無高血壓症」所詢不符，更無法推翻
    黃勝一於92年5月22日投保前之91年4月間確有自發性高血壓
    症之診斷而未據實告知之事實。
五、原告引用台大醫院93年9月15日函覆法院詢問內容欲證黃勝
    一無高血壓症。惟上開函覆內容，適足證黃勝一於91年4月
    間，確有高血壓症並二週降血壓藥之紀錄，其於投保時並未
    依要保書書面所詢告知此事，被告據以解除契約，並無違誤
    又黃勝一於91年4月間至建佑醫院連續就診四次後，至93 年
    1月間起於馬偕醫院治療癌症，其間雖有近二年時間無就診
    紀錄，致台大醫院前回函表示「之後，並無服用降壓藥物之
    記載」。伊未至醫院就診，不表示該期間內血壓正常。另依
    黃勝一之後在馬偕醫師病歷記載，伊於該院住院期間，測得
    之血壓值亦持續處於偏高狀態，益足證之。
六、原告主張本件依保險法第64條第2項但書規定，縱有高血壓
    之告知不實，因與食道癌無因果關係，被告亦不得解除契約
    云云。惟本件被保險人係罹食道癌就醫，與保險契約（主契
    約）係以殘廢及死亡為發生之要件不符，屬保險法第64條第
    2項前段情形，並無該條第2項但書規定之適用。
參、證據：提出要保書及保險影本、系爭NTCA保險附約條款影本
    、理賠保險金申請書影本、醫療試算表影本、解除契約存證
    信函與回執影本、建佑醫院病歷影本與衛生署官方綱站公佈
    之藥品查詢資料影本、馬偕醫院出院病歷摘要影本等件為證
    。
    理  由
一、本件原告起訴主張：原告之父黃勝一生前於92年5月22日與
    被告立系爭壽險契約並附加癌症醫療保險契約等，約定終身
    壽險保險金20萬元、癌症身故保險金40萬元，並以原告為受
    益人，93年11月9日黃勝一因食道癌病逝，被告即應按保險
    契約給付上開保險金，惟被告拒不給付，為此依保險契約求
    為命被告給付保險金60萬元及遲延利息之判決。
    被告則以：系爭保險金額一般保險金20萬元，癌症係兩個單
    位，一單位10萬元，合計40萬元，原告請求給付60萬元，已
    逾保險契約約定；又被保險人黃勝一生前經被告以書面詢問
    曾否於過去五年內患有高血壓症，經伊勾選「否」，但依黃
    勝一生前於91年4月15日在建佑醫院就診病歷記載，其血壓
    收縮壓180、舒張壓100，診斷為「自發性高血壓」，但黃勝
    一未將此病情據實告知被告，伊於投保後未滿五個月即經長
    庚醫院診斷患有食道癌，如果黃勝一於投保時誠實履行告知
    義務，被告即有進行體檢發現身體異狀之機會，而可合理評
    估是否承保之風險，因未履行告知，被告已依保險法第64條
    第2項規定解除契約，兩造間保險契約關係於93年2月17日通
    知解險時消滅，被告無給付保險金義務等語，資為抗辯。
二、原告主張系爭保險契約被保險人黃勝一，其為受益人，黃勝
    一不幸因食道癌病逝，被告未依約給付保險金予原告之事實
    ，業據原告提出系爭保險契約保險單影本、黃勝一死亡證明
    書影本、原告催告被告履行給付保險金存證信函等件為證，
    被告則以上揭情詞置辯，而原告對被告抗辯保險金總額應為
    40萬元之事實，並不爭執（見本院94年9月5日訊問筆錄）。
    因此，本件兩造所不爭執者為：(一)被告與被保險人黃勝一於
    92 年5月22日訂立系爭保險契約，約定壽險身故保險金20萬
    元、附加癌症保險身故金20萬元，被告公司於93年2月3日理
    賠75,800元（見被證三）。(二)被告於93年2月17日通知黃勝
    一解除契約（見被證三）。(三)於93年11月9日因食道癌病逝
    。(四)原告為系爭保險契約受益人。兩造所爭執者為：被告以
　　被保險人黃勝一未據實告知而解除保險契約是否有據。
三、被告以被保險人黃勝一未據實告知而解除保險契約是否有據
    ：
（一）按訂立保險契約時，要保人對於保險人之書面詢問，應據
      實說明，要保人故意隱匿，或因過失遺漏，或為不實之說
      明，足以變更或減少保險人對於危險之估計者，保險人得
      解除契約；其危險發生後亦同，保險法第64條第1、2項定
      有明文；又保險契約為最大誠信契約，倘要保人有故意隱
　　　匿，或因過失遺漏，或為不實之說明，足以變更或減少保
　　　險人對於危險之估計之情事，要保人如主張保險人不得解
  　　除保險契約，即應就保險事故與要保人所未告知或不實說
　　　明之事項並無關聯，且該事項已確定對保險事故之發生不
　　　具任何影響，保險人亦未因該未告知或不實說明之事項，
  　　而造成額外之負擔，對價平衡並未遭破壞予以證明始可。
　    亦即須就保險事故與要保人所未告知或不實說明之事項間
      之無關聯，證明其必然性；倘有其或然性，即不能謂有上
　　　開法條但書適用之餘地，保險人非不得解除保險契約（最
  　　高法院92年台上字第1761號判決、88年度台上字第2212號
    　參照）。
（二）經查，本件被保險人黃勝一於92年6月3日被告之業務員陳
      秋雪將投保時之書面詢問事項交黃勝一填載，即「下列壽
      險部分告知事項，是否有為.. 過去五年內是否曾患有下
      列疾病而接受醫師治療、診療或用藥？A.高血壓症（指收
      縮壓140以上或舒張壓90以上）」，黃勝一勾選「否」，
      有被告提出之詢問事項表可證（見被證一），原告對此並
      未爭執。被告嗣因黃勝一於93年2月間患食道癌申請給付
      癌症保險金時，經向醫院查詢，發現於91年4月15日黃勝
      一在建佑醫院就診時，當日血壓收縮壓180、舒張壓100，
      並由該院朱文祥醫師開立Acalat、Novasc及Atehexal三種
      高血壓藥物予以治療，且於病歷上記載「診斷1：自發性
      高血壓」，有原告提出之建佑醫院門診病歷表影本可證（
      見被證四），嗣於91年4月25日該院吳家興醫師再度開立
      降血壓藥物予黃勝一以控制血壓，有被告提出之病歷紀錄
      可證（見被證六）。
（三）按世界衛生組織對高血壓定義為139/89以下為正常血壓、
      140/90至160/95為邊境高血壓，而161/96以上為高血壓，
      有卷附血壓說明紀錄可按。是故黃勝一於填註上開書面詢
      問事項時，對伊於91年4月間在建佑醫院就診，伊收縮壓
      達180、舒張壓達100，均符合上述患有高血壓症狀標準之
      情形，且由朱文祥、吳興家醫師分別開立降血壓藥劑等，
      依一般醫病關係，上述病情醫師既已開立降血壓藥劑，則
      請病患注意血壓，並囑咐保持血壓穩定，為絕大部分醫師
      之診治程序，是故可推認黃勝一於91年4月間在建佑醫院
      就診時，即知悉患有高血壓之事實。黃勝一於92年6月3日
      就被告對是否患有高血壓症書面詢問，勾選「否」，應認
      未據實將自身之病情告知被告，如其據實告知此一病情，
      被告可進一步要求黃勝一檢查身體，因未能據實告知，致
      被告無法正確評估所承受之風險。被告於給付黃勝一癌症
      保險金後，於93年2月17日以存證信函通知解除系爭保險
      契約，應認符合保險法第64條第1、2項規定。
（四）原告主張：黃勝一於91年4月15日至建佑醫院看診，因年
      紀已逾六十歲，因身體不適引起「血壓上升」，醫生雖給
      予高血壓藥Acalat藥物治療，然不能以此即認黃勝一必然
      知悉所給藥物含治療高血壓症，且伊無長期或連續使用高
      血壓藥物之情形；又黃勝一在被告解除契約後，前往馬偕
      醫院檢查，結果顯示伊無高血壓症，無長期或連續服用治
      療高血壓藥物，伊顯不知高血壓症狀；另黃勝一對被告請
      求給付保險金另向本院台北簡易庭起訴時，法院曾向國立
      台灣大學醫學院函查，經該醫院函覆表示「被保險人黃勝
      一曾於91年4月15日有一次高血壓之紀錄，並服用二週降
      血壓藥，之後，並無服用降壓藥之記載，黃先生於92年10
      月罹患食道癌之後，雖偶有高血壓之情形，但並無定期服
      用降血壓之記載」，又黃勝一縱有高血壓症與其食道癌無
      任何資料可資證明有因果關係等情。
（五）惟查，黃勝一在建佑醫院就診當時收縮壓達180、舒張壓
      100，依前揭說明，係屬嚴重高血壓症狀，該院朱文祥醫
      師為一般內科，黃勝一主訴「Headache（頭痛）、
      dizziness（暉眩）、nausea（噁心）、weakness（虛弱
      ）」，有病歷紀錄可按（見被證四），顯見黃勝一因頭部
      疼痛與虛弱而就診，而伊之高血壓量測結果，高於一般常
      人，朱醫師開立Acalt 10毫克、Norvasc 5毫克、
      Atehexal100毫克等治療高血壓藥劑，既係就黃勝一之頭
      痛與虛弱治療，復開立高血壓治療藥劑，依此可推知醫生
      應告訴黃勝一患有高血壓症狀。又馬偕醫院雖在證斷證明
      書囑言「病人因上述病症（即食道癌），於民國93年1月
      28 日住院接受治療，其間並無高血壓及使用降高血壓藥
      物」等語，但此僅係證明黃勝一在馬偕醫院住院期間之狀
      況，與黃勝一於投保時，被告針對可能之被保險人身體狀
      況評估「投保前五年內有無高血壓症」之情形不同，在馬
      偕醫院就診是為治療其他病症，而投保時之書面詢問是為
      瞭解黃勝一而決定是否應予檢查評估風險。再台大醫院雖
      函覆本院表示「據病歷所載，病患黃勝一先生曾於九十一
      年四月十五日有一次高血壓之紀錄，並服用二週的降血壓
      藥；之後，並無服用降壓藥之記載.. 有關高血壓及肝炎
      與食道癌是否有因果關係乙事，回顧過去醫學文獻及內科
      教學教科書，幾無相關記載」等語，此即表示黃勝一於投
      保前確有自高血壓症狀，雖未長期服用降血壓藥劑，惟黃
      勝一於91年4月間在建佑醫院就診時，仍知悉伊有高血壓
      症狀，伊未據實陳述應可證明。
（六）另保險法第64條第2項本文關於保險契約之解除，其規範
      類型計二類，即要保人之告知不實影響危險估計而於「危
      險發生前」解除，以及要保人之告知不實影響危險估計而
      於「危險發生後」解除契約。前揭條文後段情形，因同條
      但書規定要保人舉證證明「危險之發生」與告知不實事項
      無因果關係不得解除，至於「危險發生前」情形，因「危
      險尚未發生」，自無同條項但書之適用。因之，本件因黃
      勝一於投保時，即危險未發生前，對高血壓症狀未據實告
      知，影響被告對其承擔風險之評估，被告事後得知而解除
      契約，並不適用保險法第64條第2項但書以「危險之發生
      」之規定。
五、綜上所述，原告主張被告解除系爭保險契約並不合法，尚不
    足取。被告抗辯因被保險人黃勝一對被告之書面詢問未據實
    說明，致被告無法正確評估系爭保險契約之危險，應可採信
    。從而，原告以系爭保險契約受益人地位請求被告給付保險
    金60萬元及自起訴狀繕本送達翌日即94年6月24日起至清償
    日止，按年息5%計算之利息，為無理由，不應准許。原告之
    訴既經駁回，其假執行之聲請失其依據，併予駁回。
六、結論：本件原告之訴為無理由，依民事訴訟法第78條，判決
    如主文。
中　　華　　民　　國　　94　　年　　10 　月　　 4 　　日
                  民事第三庭    法　官　李維心
以上正本係照原本作成
如對本判決上訴，須於判決送達後20日內向本院提出上訴狀
中　　華　　民　　國　　94　　年　　10 　月　   4 　　日
                    　　　　　　書記官　詹雪娥
